【裁判字號】    90,上訴,951
【裁判日期】    901130
【裁判案由】    常業重利
【裁判全文】
臺灣高等法院臺中分院刑事判決                      九十年度上訴字第九五一號
    上  訴  人  丙○○
    即  被  告
右上訴人因常業重利案件，不服臺灣台中地方法院九十年度訴字第三五０號中華民國
九十年三月二十八日第一審判決（起訴案號：臺灣台中地方法院檢察署八十九年度偵
字第一０二七四號），提起上訴，本院判決如左：
      主  文
原判決關於丙○○部分撤銷。
丙○○無罪。
      理  由
一、公訴意旨略以：上訴人即被告（以下簡稱為被告）丙○○在台中市○區○○路二
    之八九號經營「慶豐當舖」，兼以貸放高利為業，並透過不知情之朋友沈朝祥（
    另為不起訴處分）介紹雇用知情之夏邦鼎（業經原審法院判決有期徒刑三月確定
    在案）擔任貸款資料保管及收取貸款利息等工作。二人基於犯意之聯絡與行為之
    分擔，自民國（下同）八十八年二月間起至同年十月二十九日止，連續在上址慶
    豐當舖貸款給不特定且急需用錢之人，以汽、機車之行車執照或國民身分證等證
    件質押在慶豐當舖，並簽發本票給慶豐當舖收執，約定貸以每新台幣（下同）一
    萬元收取每月或每十五天九百元至一千二百元不等之重利，且第一期之利息先從
    本金中預扣，而乘人急迫、輕率或無經驗而放貸金錢，以此方式經營地下錢莊，
    已貸放給黃裕榮七萬五千元，一期十五天，利息四千九百元，利息預扣。嗣於八
    十八年十月二十九日下午八時三十五分許，經警持搜索票在上址慶豐當舖當場查
    獲夏邦鼎，並扣得其所持有之帳單一張、借貸人黃裕榮本票二張、國民身分證、
    行車執照、押當車輛借用切結書、汽機車過戶申請登記書、汽車買賣合約書、委
    託切結書、切結書各一張、匯款單十二張及營利事業登記證一張等文件。因認被
    告丙○○涉有刑法第三百四十五條常業重利之罪嫌云云。
二、按犯罪事實應依證據認定之，無證據不得推定其犯罪事實；又不能證明被告犯罪
    者，應諭知無罪之判決；刑事訴訟法第一百五十四條、第三百零一條第一項分別
    定有明文。另認定不利於被告之事實，須依積極證據，苟積極證據不足為不利於
    被告事實之認定時，即應為有利於被告之認定，更不必有何有利之證據（最高法
    院三十年上字第八一六號判例參照）。按刑法第三百四十四條重利罪成立之要件
為（一）乘人急迫，輕率或無經驗，貸以金錢或其他物品（二）取得與原本顯不
    相當之重利。在第一條件，係指明知他人出於急迫、輕率或無經驗，而利用機會
    故為貸與，在第二條件，係指就原本利率、時期核算及參酌當地之經濟狀況，較
    之一般債務之利息，顯有特殊之超額者而言（最高法院二十七年度上字第五二０
    號判例參照）。
三、依內政部頒定之當舖業管理規則第一條規定當舖業之管理，除法令另有規定外，
    依本規則之規定。第四條第一項規定當舖業為專業，非經申請發給營業許可執照
    ，不得經營。第十七條第一項規定當舖業之月息利率，由省、直轄市主管機關會
    同財政部等有關機關及該同業公會依照當地銀行業擔保放款通行利率，參酌物價
    指數、當地經濟情況及公營當舖利率分別議定之，有當舖業管理規則可參。準此
    可知當舖業之月息利率係由上開管理規則授權行政機關及當舖同業公會制定。按
    當舖業設立之意旨，乃為貧民融通資金，兼具社會救濟功能而設，其利率應含有
    商業營利性質，大都以毛利為本位，一般商業利潤均在一成以上。而台灣省當舖
    商業同業公會聯合會於八十三年年十二月二十一日依據台灣省政府六十七年五月
    十五日府建三字第四二五０六號函所核定民營當舖利率為九分及當舖業管理規則
    第十八條之規定公告：當舖業收當物品利率為九分，得加收棧租及保險費四厘五
    。因當舖業之設立，採取許可制，有其一定之資格限制，並須受政府之嚴格監督
    ，而本件被告丙○○既以經營當舖為業，且借款人黃裕榮於向上開當鋪借款時係
    持汽車行車執照及身份證等證件設質予上開當舖，共借用新台幣（下同）七萬五
    千元，每月之利息為九千八百元，已據證人黃裕榮陳明在卷，依其議定之利率，
    並未逾越上開法令所許可之標準，即與重利罪之構成要件有間。至案外人乙○○
    向上開當鋪借用之十萬元部分係於八十七年四月間所借用，亦據證人乙○○證述
    明確（見警卷第十五頁反面），而被告係於八十八年二月十一日始自案外人陳振
    發接任上開當鋪之負責人，亦有台中市政府營利事業登記證一份在卷可稽（見警
    卷第三十七頁），是上開當鋪貸以乙○○十萬元部分，應與被告無涉。況該當鋪
    係貸以乙○○十萬元，每月收取一萬元之利息，亦據證人乙○○陳明在卷，其議
    定之利率亦未逾越上開法令所許可之標準，是此部分亦難以常業重利罪相繩。綜
    上所述，被告以經營當舖為業，貸以黃裕榮金錢部分其所收取之典當利息並未逾
    越當舖業管理規則授權行政機關及當舖同業公會制定之標準，又未違反當舖業管
    理規則之相關規定，即與刑法第三百四十四條乘他人急迫，輕率或無經驗貸以金
    錢或其他物品，而取得與原本顯不相當之重利罪構成要件不符，其既不成立重利
    罪，自無常業重利罪之可言。至關於貸以乙○○金錢部分係在被告接任上開當鋪
    負責人之前所出借，與被告無涉，且約定之利率亦未逾越上開法令所許可之標準
    ，亦難令被告擔負常業重利之罪責。此外復查無其他積極證據足以證明被告確有
    常業重利之犯行，其犯罪要屬不能證明。原審疏未詳予審究，遽予論罪科刑，核
    有違誤。被告上訴意旨雖未指摘及此，但原判決既有上述可議之處，應由本院將
    原判決關於被告部分予以撤銷，並另為無罪之判決。
四、被告經本院合法傳喚而無正當理由不到庭，爰不待其陳述逕行判決。
五、據上論結，應依刑事訴訟法第三百六十九條第一項前段、第三百六十四條、第三
    百七十一條、第三百零一條第一項，判決如主文。
本案經檢察官甲○○到庭執行職務。
中      華      民      國      九十     年      十一     月    三十    日
                                    臺灣高等法院臺中分院刑事第八庭
                                          審判長法  官  羅  得  村
                                                法  官  陳  毓  秀
                                                法  官  劉  榮  服
右正本證明與原本無異。
除檢察官得上訴外，餘不得上訴。
如不服本判決應於收受送達後十日內向本院提出上訴書狀，其未敘述上訴之理由者並
得於提起上訴後十日內向本院補提理由書（均須按他造當事人之人數附繕本）。
                                                書記官  陳  俞  豪
中      華      民      國      九十     年      十二     月     三     日
                                                                        Ｒ


司法院資訊處製作；財團法人民間司法改革基金會備份。
